【裁判字號】    98,上訴,2289
【裁判日期】    980609
【裁判案由】    殺人未遂
【裁判全文】
臺灣高等法院刑事判決                98年度上訴字第2289號
上  訴  人
即  被  告  甲○○
上列上訴人因殺人未遂案件，不服臺灣板橋地方法院97年度訴字
第274號，中華民國98年4月27日第一審判決（起訴案號：臺灣板
橋地方法院檢察署97年度偵字第1531號），提起上訴，本院判決
如下：
    主  文
上訴駁回。
    理  由
一、按提起第二審之上訴，其上訴書狀應敘述具體理由，為第二
    審上訴必備之程式。此觀民國96年7月4日修正公布刑事訴訟
    法第361條第2項之規定甚明。倘上訴理由之敘述未合乎具體
    之要求者，其上訴即屬同法第367條前段所定「上訴不合法
    律上之程式」，第二審法院應依同法第372條前段之規定，
    以判決駁回之。至其理由之具體與否，屬第二審法院審查範
    圍，不在第一審法院命補正之列，上訴書狀如已敘述理由，
    無論其具體與否，即無待其補提理由書或命補正之問題。此
    與上訴書狀全未敘述上訴理由者，第一審法院依刑事訴訟法
    第361條第3項之規定，應定期間先命補正之情形，尚屬有別
    。又第二審上訴之目的，既在於請求撤銷、變更原判決，則
    所謂「具體理由」，自應就原判決如何足以撤銷、如何應予
    變更之「事實上」或「法律上」之具體根據，本於確實之訴
    訟資料暨原因事實之所出，逐一敘述、記載，必已具體指出
    原判決事實認定所依憑之證據有如何之錯誤（例如原判決所
    採納之證據如何不具證據能力，所為證明力之判斷如何違背
    經驗、論理法則等），法律之適用（尤其實體法）有如何違
    誤之處，而足以動搖原判決使之成為不當或違法而得改判之
    事由；必要時並應提出有利於己之事證，期使第二審法院採
    納，俾為有利於上訴人之認定，始屬合法。上訴理由之敘述
    ，應先合乎具體之要求，始有所敘述可取與否之實體審理與
    判斷之問題。是上訴人之上訴書狀雖敘述上訴理由，但僅泛
    言原判決認定事實錯誤、違背法令、量刑失之過重或輕縱等
    情詞，而未依上揭意旨指出具體事由，或形式上雖已指出具
    體事由，然該等事由縱使屬實，亦不足以認為原判決有何不
    當或違法（例如所指摘訴訟程序之瑕疵，將因第二審重新審
    理而補正），或其所陳之事由，與訴訟資料所載不相適合，
    或所指摘原判決之「不當」或「違法」根本不存在者，均應
    認其實質上並未符合具體之要件，庶符節制濫行上訴之立法
    意旨。
二、原判決略以：「依憑被告之供述、證人即當時在場之林香證
    述明確，並有現場圖及被告持以犯罪之菜刀1把扣案可證，
    認定上訴人有重傷未遂之犯行。又認為被告情緒激動控制自
    己不為傷人行為之能力，受到其精神病症之影響，而有明顯
    下降之現象，但其傷人行為之目的性仍存在，並非完全失控
    之行為等，此有國立臺灣大學醫學院附設醫院98年3月10 日
    校附醫精字第0984700037號函文一份在卷可稽，是足認被告
    雖因精神障礙致依其辨識而行為之能力顯著降低，但仍未達
    到不能辨識其行為違法之程度，亦堪以認定。次按「殺人罪
    之成立，須於實行殺害時，即具有使其喪失生命之故意，倘
    缺乏此種故意，僅在使其成為重傷，而結果致重傷者，只與
    使人受重傷之規定相當，要難遽以殺人未遂論處」，最高法
    院著有四十八年台上字第三三號判例可資參照，是「殺意」
    為判斷被告是否具有殺人之犯意之第一要件，「應以行為人
    於加害時，有無殺意或使人受傷之故意為斷。法院判斷時，
    自應依行為人行為當時所存在之一切客觀情況，如行為人與
    被害人之關係、行為人與被害人事前之仇隙是否足以引起殺
    人之動機，行為當時之手段是否猝然致被害人難以防備，攻
    擊時之力勁是否猛烈足資使人斃命、攻擊所用之器具、攻擊
    部位、次數、用力之強弱，及犯後處理情況等全盤併予審酌
    。本件被告持以行兇之菜刀係屬金屬製品，且尖銳無比，倘
    持以行兇，確足使人生死亡或重傷之情，然本件被告與被害
    人並無宿怨，且僅揮擊一刀，況本件行為地（臺北縣板橋市
    ○○街十二號）之隔壁即為臺北縣政府警察局海山分局江翠
    派出所（臺北縣板橋市○○街14號，見偵卷第14頁警詢筆錄
    ），衡情，難認被告於事發時有殺人之故意，當僅有使被害
    人為重傷之犯意，此情已堪認定。是核被告所為，係犯刑法
    第278條第3項、第1項之重傷未遂罪，檢察官雖認被告係犯
    殺人未遂罪，惟由前述說明可知，被告當僅構成重傷害未遂
    罪，然其基本事實同一，原審復已依刑事訴訟法第95條第1
    款告以其變更法條之意旨，俾利其行使訴訟上之防禦權，是
    檢察官起訴之法條自應予以變更。被告已著手於犯罪行為而
    不遂，為未遂犯，應減輕其刑；又被告行為時因精神障礙，
    依其辨識而行為之能力顯著降低一情，業如前述，爰併依刑
    法第19條第2項之規定，與前述未遂犯減輕其刑之部分，依
    刑法第70條之規定，遞減輕之。爰審酌被告之行為所生之損
    害程度、事後已與被害人達成和解，此有和解書一份附卷可
    參及其犯罪之動機與其他一切情狀，量處被告有期徒刑1年
    10月，以資懲儆。又查被告未曾受有期徒刑以上刑之宣告，
    此有被告前案紀錄表在卷可參，認所宣告之刑以暫不執行為
    當，爰併予宣告緩刑4年，以啟自新。又本件被告有精神疾
    病，已如前述，而其行為模式極可能因其疾病發作而有危害
    公共安全之虞，是有對其施以監護處分之必要，且依刑法第
    74條第5項規定及第87條第2項規定，因緩刑效力不及於保安
    處分之宣告，爰諭知於刑之執行前，令入相當處所，施以監
    護3年，以利被告治療其精神疾病。另扣案菜刀1支，雖為供
    被告犯罪所用之物，然係被害人所有之物，復非義務沒收之
    物，爰不另為沒收之諭知。」均已詳敘其所憑證據、認定理
    由及量刑依據，從形式上觀察，原判決並無認定事實錯誤、
    量刑瑕疵或違背法令之情形。
三、被告不服原判決，上訴意旨略以: 被告犯行係在心智失控之
    下所為，案發後被告前往診治已全好，望能改判，令其在家
    一面工作、一面醫治云云。經查：原審已詳述被告之精神狀
    況，認其行為模式極可能因疾病突發而生危害，認有施以監
    護之必要，經核應屬的論，上訴人所執上訴理由，對此原審
    已詳予說明審酌之事項，漫為爭執，並未依據卷內既有訴訟
    資料提出新事證，指摘或表明第一審判決有何採證認事、用
    法等足以影響判決本旨之不當或違法，而構成應予撤銷之具
    體事由，依上開說明，應認其實質上未符合具體之要件，其
    上訴為不合法律上之程式，應予駁回。並不經言詞辯論為之
    。
四、據上論斷，應依刑事訴訟法第367條前段、第372條，判決如
    主文。
中    華    民    國    98    年    6     月  9      日
                  刑事第八庭  審判長法  官  鄭文肅
                                    法  官  蔡光治
                                    法  官  劉嶽承
以上正本證明與原本無異。
如不服本判決，應於收受送達後10日內向本院提出上訴書狀，其
未敘述上訴之理由者並得於提起上訴後10日內向本院補提理由書
（均須按他造當事人之人數附繕本）「切勿逕送上級法院」。
                                    書記官  何仁崴
中    華    民    國    98    年    6     月    10    日


司法院資訊處製作；財團法人民間司法改革基金會備份。
